臺灣高等法院刑事判決
                                   109年度上易字第1503號
上  訴  人  臺灣新北地方檢察署檢察官
被      告  蘇逸凡


上列上訴人因被告違反毒品危害防制條例案件，不服臺灣新北地
方法院109年度易字第302號，中華民國109年6月19日第一審判決
（起訴案號：臺灣新北地方檢察署108年度偵字第11417號），提
起上訴，本院判決如下：
    主  文
原判決撤銷，發回臺灣新北地方法院。 
    理  由
一、檢察官聲請簡易判決處刑意旨略以：被告蘇逸凡明知甲基安
    非他命及伽瑪羥基丁酸均係毒品危害防制條例第2條第2項第
    2款列管之第二級毒品，不得持有，仍基於持有第二級毒品
    之犯意，於民國107年間，在臺北市某夜店內，以新臺幣（
    下同）5000元之對價，向某真實姓名年籍不詳之成年男子，
    購得甲基安非他命3包及含微量伽瑪羥基丁酸成分之透明液
    體1瓶，而持有之。嗣於108年3月28日8時15分許，為警持搜
    索票在新北市○○區○○路000號4樓被告住處執行搜索，扣得甲
    基安非他命3包（驗前淨重0.89公克、驗餘淨重0.86公克）
    、含微量伽瑪羥基丁酸成分之透明液體1瓶（驗前淨重17.76
    公克，驗餘淨重16.48公克）及安非他命殘渣袋3只。因認被
    告涉犯毒品危害防制條例第11條第2項持有第二級毒品罪嫌
    。
二、原判決意旨略以：㈠刑法上所謂吸收犯，係指一罪所規定之
    構成要件，為他罪構成要件所包括，因而發生吸收關係者而
    言。如意圖供自己施用而持有毒品，進而施用，則其持有之
    低度行為，當然為高度之施用行為所吸收，不另論以持有毒
    品罪。苟若被告所犯之施用第一、二級毒品罪，符合毒品危
    害防治條例第20條、第23條規定，經施以觀察勒戒或強制戒
    治之處分，且經檢察官為不起訴處分確定，其該次施用所持
    有第一、二級毒品之行為，因與其施用第一、二級毒品罪間
    ，具前述吸收犯之實質上一罪關係，自為不起訴處分效力所
    及，若檢察官違背刑事訴訟法第260條規定再行起訴，應依
    同法第303條第4款規定，諭知不受理判決。被告於觀察、勒
    戒執行前，另有其他施用第一、二級毒品之行為，且非不起
    訴處分效力所及，對於其應受觀察、勒戒或強制戒治之保安
    處分而得免予刑事追訴處罰，不生影響。蓋施用毒品之犯行
    係依法定程序予以特別之處遇而生消滅持有犯行之刑罰權追
    訴效果，被告於觀察勒戒執行前，因其他施用第一、二級毒
    品所持有毒品之低度行為，自不應再予單獨追訴處罰，倘檢
    察官就此部分另行起訴，核屬起訴之程序違背規定，應依同
    法第303條第1款規定，諭知不受理判決。㈡被告蘇逸凡於108
    年3月28日8時15分許，為警持搜索票至新北市○○區○○路000
    號4樓住處執行搜索，扣得甲基安非他命3包（驗前淨重0.89
    公克、驗餘淨重0.86公克）、含微量伽瑪羥基丁酸成分之透
    明液體1瓶（驗前淨重17.76公克，驗餘淨重16.48公克）及
    安非他命殘渣袋3只之事實，業據被告於警詢及檢察官訊問
    時供承不諱，並有臺灣新北地方法院搜索票、臺北市政府警
    察局松山分局搜索扣押筆錄、扣押物品目錄表、臺北市政府
    警察局108 年北市鑑毒字第106 號鑑定書、內政部警政署刑
    事警察局108 年5 月27日刑鑑字第1080031810號鑑定書、搜
    索過程影像照片附卷足稽。而被告於108年4月16日9時許為
    警採集尿液檢體送驗（檢體編號：129732），結果確呈安非
    他命、甲基安非他命陽性反應，有臺北市政府警察局偵辦毒
    品案件尿液檢體委驗單、臺灣尖端先進生技醫藥股份有限公
    司108年4月30日濫用藥物檢驗報告在卷足稽，堪認被告有於
    採尿前96小時內某時施用第二級毒品甲基安非他命之行為，
    經臺灣新北地方法院依檢察官之聲請，以108年度毒聲字第3
    09號裁定送勒戒處所觀察、勒戒，並經本院以108年度毒抗
    字第261號裁定駁回抗告確定，被告經送觀察、勒戒後，因
    無繼續施用毒品之傾向，於108年12月24日釋放出所，並經
    檢察官於109年1月9日以108年度毒偵字第3324號為不起訴處
    分確定，有上開裁定、不起訴處分書及本院被告前案紀錄表
    存卷可參。㈢稽之被告歷次於警詢及檢察官訊問之供述可知
    ，被告始終供稱扣案甲基安非他命3包及含微量伽瑪羥基丁
    酸成分之透明液體1瓶，係其基於施用之目的，於107年10月
    間在臺北市某夜店以5000元之價格一起購得，購買後有施用
    過甲基安非他命，扣案甲基安非他命3包即為其施用後所賸
    餘之毒品等情明確，則被告持有扣案甲基安非他命，顯為其
    於108年4月16日9時許，經檢警查獲採尿前96小時內某時施
    用甲基安非他命後所剩餘之毒品，是被告持有甲基安非他命
    3包、殘渣袋3只之行為，應為該次施用之高度行為所吸收，
    且被告該次施用毒品犯行既經送觀察、勒戒執行後，由檢察
    官為不起訴處分確定在案，其持有第二級毒品甲基安非他命
    之行為，自為不起訴處分效力所及，復未見檢察官有發現新
    事實或新證據，或有刑事訴訟法第420條第1項第1款、第2款
    或第5款所定得為再審原因之情形，即對此聲請簡易判決處
    刑，揆諸前揭說明，自構成刑事訴訟法第303條第4款規定應
    諭知不受理判決之事由。㈣至被告就其有無施用含微量伽瑪
    羥基丁酸成分之扣案液體部分，前後供述雖略有不符，然其
    於警詢及檢察官初次訊問時所為之陳述，除距離案發時間較
    近外，當下亦較無防備之心，所為供述應較具可信性，自應
    以其於警詢及初次偵訊所供曾施用扣案液體一情，較為可採
    。又施用伽瑪羥基丁酸後，在10至12小時後尿液中即無法測
    得，有行政院衛生福利部食品藥物管理署95年管檢字第0950
    007852號函在卷可考，則以施用伽瑪羥基丁酸後可能檢測之
    期間僅10至12小時，本難期待從被告尿液檢體驗出有無施用
    伽瑪羥基丁酸，惟被告是否曾施用伽瑪羥基丁酸，本不以尿
    液檢驗為唯一依據，被告既自承有施用伽瑪羥基丁酸，並有
    扣案含微量伽瑪羥基丁酸成分之透明液體1 瓶可作為補強證
    據，仍堪認定被告於查獲前有施用此種第二級毒品之事實。
    而被告上開施用第二級毒品伽瑪羥基丁酸之行為，雖未記載
    於上開不起訴處分書，惟此部分既屬被告觀察、勒戒執行前
    所查獲之施用第二級毒品行為，且被告嗣經法院裁定送觀察
    、勒戒後，因無繼續施用毒品傾向，而由檢察官為不起訴處
    分，揆諸前揭說明，自不得就其為施用目的而持有之其他第
    二級毒品犯行，另行提起刑事追訴。從而，檢察官就此部分
    聲請簡易判決處刑，核屬起訴違背法定程式，應依刑事訴訟
    法第303條第1款規定諭知不受理判決。㈤綜上，聲請簡易判
    決處刑意旨所指被告持有第二級毒品犯嫌，其中持有第二級
    毒品甲基安非他命部分，乃為不起訴分效力所及，而違背刑
    事訴訟法第260條之規定再行起訴；持有第二級毒品伽瑪羥
    基丁酸部分，則屬起訴程序違背規定，爰不經言詞辯論，逕
    諭知不受理之判決。
三、檢察官上訴意旨略以：㈠原審以被告曾於警詢及初次偵訊時
    供稱扣案含有伽瑪羥基丁酸成分之液體為其施用所剩，然細
    繹被告前、後警詢及初次偵訊內容，被告對於是否知悉所購
    買瓶裝液體之內容物為何，以及安非他命究係自己分裝成3
    包抑或購買時即已分裝好3包等節，均有所齟齬，就有無施
    用過含伽瑪羥基丁酸成分之液體部分，前後供述亦非一致，
    是扣案含第二級毒品伽瑪羥基丁酸成分之液體1瓶，是否為
    其施用所剩，已非無疑。且依被告前開所述，該瓶含第二級
    毒品伽瑪羥基丁酸成分之液體，既係賣方以半買半送之方式
    一起購入，則衡諸常情，被告對於本非原意購買而未曾施用
    過之毒品，就其首次施用之方式、效果及施用後產生之反應
    等情，理當記憶深刻，方以決定是否適合自身體質、習慣，
    並判斷日後是否繼續購買施用，然被告就此卻前後陳述相異
    ，是被告警詢及初次偵訊所稱有施用過該含有伽瑪羥基丁酸
    成分之液體，是否係為脫免持有第二級毒品之非責，即不無
    可能。從而，原審僅以被告警詢及初次偵訊時點較接近購買
    時間，逕認該含有伽瑪羥基丁酸成分之液體1瓶為其施用所
    剩，尚屬速斷。㈡本件含第二級毒品伽瑪羥基丁酸成分之液
    體，係警方於108年3月28日查獲，而被告係於同年4月16日9
     時許經其同意採集尿液檢體送驗，結果僅呈現安非他命、
    甲基安非他命陽性反應，並未有伽瑪羥基丁酸成分之相關檢
    驗紀錄，探其原因，應係查扣毒品與尿液送驗之時間已相距
    19日，已難期待可從被告尿液檢體驗出有無施用伽瑪羥基丁
    酸，故未就此部分為相關之檢驗，是除被告前開有瑕疵之供
    述外，尚無其他事證可證被告確有施用第二級毒品伽瑪羥基
    丁酸，詎原審逕以被告持有扣案含伽瑪羥基丁酸成分之液體
    作為補強證據而認被告有施用之行為，其認事用法自有違誤
    。㈢綜上，本件並無相關證據足證被告確有施用第二級毒品
    伽瑪羥基丁酸，且被告歷次警詢、偵訊之供述既有前後不一
    致之瑕疵，衡諸常情，即應認被告最後一次偵訊時之供述較
    為可採，而該次偵訊被告並未明確自白該含有第二級毒品伽
    瑪羥基丁酸成分之液體為其施用所剩，則該液體自有可能為
    被告單純持有，而應獨立判決處罰，是原審逕認該持有之行
    為為前案不起訴處分效力所及，實有判決不適用法則之違誤
    。
四、按刑事訴訟法第260條雖規定，不起訴處分已確定者，非有
    該條第1、2款情形之一，不得對於同一案件再行起訴。惟該
    法條所稱之同一案件，係指事實上之同一案件而言，不包括
    法律上同一案件。蓋檢察官之不起訴處分，並無審判不可分
    原則之適用，從而已經不起訴處分之部分，即與其他未經不
    起訴處分之部分，不生全部與一部之問題，其他部分經偵查
    結果，如認為應提起公訴者，自得提起公訴，不受刑事訴訟
    法第260條規定之限制（最高法院83年台上字第3449號判決
    意旨參照）。次按刑法上所謂吸收犯，係指一罪所規定之構
    成要件，為他罪構成要件所包括，因而發生吸收關係者而言
    。如意圖供自己施用而持有毒品，進而施用，則其持有之低
    度行為，當然為高度之施用行為所吸收，不另論以持有毒品
    罪；惟如施用毒品者，另基於其他原因而單純持有毒品，其
    單純持有毒品之行為與施用毒品間即無高低度行為之關係可
    言，自不生吸收犯之問題（最高法院90年度台非字第174號
    判決意旨參照）。
五、經查：　
　㈠被告於108年3月28日8時15分許，為警持搜索票在新北市○○區
    ○○路000號4樓住處執行搜索，扣得甲基安非他命3包（驗前
    淨重0.89公克、驗餘淨重合計0.86公克）、含微量伽瑪羥基
    丁酸成分之透明液體1瓶（驗前淨重17.76公克，驗餘淨重16
    .48公克）及安非他命殘渣袋3只；嗣經被告同意於108年4月
    16日9時許採集尿液檢體送驗，結果呈安非他命、甲基安非
    他命陽性反應，檢察官據此認定被告有於上開採尿時起往前
    回溯96小時內之某時，在不詳地點，以不詳方式施用第二級
    毒品甲基安非他命之行為，而聲請裁定對被告為觀察、勒戒
    處分，經臺灣新北地方法院以108年度毒聲字第309號裁定送
    觀察、勒戒，並本院以108年度毒抗字第261號裁定駁回抗告
    確定，被告經送觀察、勒戒後，因無繼續施用毒品之傾向，
    於108年12月24日釋放出所，並經檢察官於109年1月9日以10
    8年度毒偵字第3324號為不起訴處分確定（下稱後案）之事
    實，業經原審認定明確，並經本院核閱卷宗無誤。
　㈡原審判決以被告本案持有甲基安非他命之行為，應為後案施
    用之高度行為所吸收，而被告後案施用毒品犯行既經觀察、
    勒戒後，由檢察官為不起訴處分確定，其持有第二級毒品甲
    基安非他命之行為，自應為不起訴處分效力所及；至被告持
    有含微量第二級毒品伽瑪羥基丁酸成分之透明液體部分，則
    因被告施用伽瑪羥基丁酸之行為，屬被告觀察、勒戒執行前
    所查獲之施用毒品行為，且被告於後案經法院裁定送觀察、
    勒戒後，既因無繼續施用毒品傾向，而由檢察官為不起訴處
    分確定，自不得就其為施用目的而持有之第二級毒品伽瑪羥
    基丁酸犯行，另行提起刑事追訴，因認檢察官本件聲請簡易
    判決處刑有起訴程序違背規定之情事，而不經言詞辯論，逕
    諭知不受理之判決，固非無見。惟查：
　⑴本件被告於警詢時供稱：扣案甲基安非他命和液態搖頭丸1瓶
    是我於107年間在臺北市某夜店向朋友介紹的男子，以5000
    元的代價所購買；我不記得最後一次施用甲基安非他命的時
    間及地點；我是將液態搖頭丸混入飲料內直接飲用，最後一
    次飲用時間是107年10月間等語（臺灣新北地方檢察署108 
    年度偵字第11417號偵查卷宗【下稱偵卷】第7頁正反面）。
    於108年4月16日檢察官訊問時供稱：扣案甲基安非他命3 包
    、殘渣袋3只與液態搖頭丸1瓶，都是約半年前在臺北市某夜
    店以5000元向朋友的友人購買，我原本不知該瓶液體是什麼
    ，是警方跟我說裡面是搖頭丸成分我才知道，當時對方是將
    此瓶液體與甲基安非他命3包整組出售，有點像半買半送，
    這些東西買來後我有施用過，被查扣的部分就是施用剩下的
    等語（偵卷第84頁正反面）。於108年12月4日檢察官訊問時
    供稱：我之前在偵訊時說該瓶液體和甲基安非他命3包是一
    起購買的沒錯，前次偵查開庭前3至4天我有施用甲基安非他
    命，被警察扣案的甲基安非他命3包就是施用剩下的，我持
    有該瓶液體已經很長一段時間，現在也不確定有無施用過；
    本案被查獲前3、4天內有無施用過該瓶液體，因為時間太久
    ，我也已經不記得了等語（偵卷第107頁正反面）。
　⑵觀諸被告歷次於警詢及檢察官訊問時雖供稱：扣案甲基安非
    他命3包及含微量伽瑪羥基丁酸成分之透明液體1瓶，係其基
    於施用之目的，於107年10月間向朋友之友人在臺北市某夜
    店以5000元之價格一起購得，購買後有施用過甲基安非他命
    ，扣案甲基安非他命3包即為施用後所賸餘之毒品等語，然
    被告係於108年3月28日8時15分許，為警持搜索票在新北市○
    ○區○○路000號4樓住處執行搜索，扣得甲基安非他命3包、含
    微量伽瑪羥基丁酸成分之透明液體1瓶及安非他命殘渣袋3只
    ，因而查獲本案，後案則係於108年4月16日9時許經警採集
    尿液檢體送驗，結果呈安非他命、甲基安非他命陽性反應，
    堪認於採尿前96小時內之某時，有施用第二級毒品甲基安非
    他命之行為，而受觀察、勒戒之處分。從而，本件查獲被告
    持有第二級毒品甲基安非他命之時間（即108年3月28日），
    既早在後案被告施用甲基安非他命之時間（即108年4月16日
    9時採尿前96小時內某時）前約16至19天，苟如被告所稱扣
    案甲基安非他命為其施用後所賸餘之毒品，則施用時間明顯
    在後之賸餘毒品，如何能在施用前10數天即先為警方查扣，
    時序上顯有扞格之處，而非無疑。況被告於警詢時坦承曾於
    108年3月間將其於夜店購得之甲基安非他命轉讓他人之事實
    ，並自稱於107年10月後已無施用甲基安非他命或液態搖頭
    丸之行為（偵卷第5至7頁反面），顯見被告持有甲基安非他
    命，非僅供個人施用，而有施用以外之持有目的。原審就此
    部分未予詳究，逕以被告前開供述遽認本件被告持有之甲基
    安非他命為其後案施用後所餘，而為後案施用之高度行為所
    吸收，認本案被告持有第二級毒品甲基安非他命之行為，應
    為不起訴處分之效力所及，以檢察官此部分起訴違背刑事訴
    訟法第260條之規定，諭知不受理之判決，尚嫌速斷。
　⑶至被告持有含微量伽瑪羥基丁酸成分之透明液體1瓶部分，被
    告於警詢及108年4月16日檢察官訊問時雖均供承購入該瓶透
    明液體後曾經施用過云云（偵卷第7頁反面、84頁反面），
    惟嗣於108年12月4日檢察官訊問時既翻異前詞，改口供稱：
    我持有該瓶液體已經很長一段時間，現在也不確定有無施用
    過；本案被警察查獲前3、4天內有無施用過該瓶液體，因為
    時間太久，我已經不記得了等語（偵卷第107頁反面），而
    本件復無其他積極證據足資證明被告確有施用伽瑪羥基丁酸
    之行為，則被告於購入該瓶含微量伽瑪羥基丁酸成分之透明
    液體後，究否曾經施用，已非無疑。再者，被告於108年4月
    16日檢察官訊問時供稱：扣案甲基安非他命3包、殘渣袋3只
    與液態搖頭丸1瓶，都是約半年前在臺北市某夜店以5000元
    向朋友的友人購買，我不知道該瓶液體是什麼，當時對方是
    將此瓶液體與甲基安非他命3包整組出售，有點像半買半送
    等語（偵卷第84頁反面），被告自始即無購買含伽瑪羥基丁
    酸成分透明液體之意，可見被告並無施用第二級毒品伽瑪羥
    基丁酸之習，遑論被告於偵查中明確供稱不知該瓶液體之成
    分，乃經警方告知始悉其情（偵卷第84頁反面），實難逕認
    被告確有施用含微量伽瑪羥基丁酸成分透明液體之行為。原
    審不察，逕謂被告有施用扣案含微量伽瑪羥基丁酸成分透明
    液體之行為，而屬後案施用第二級毒品甲基安非他命經觀察
    、勒戒後，由檢察官為不起訴處分前所查獲之其他施用第二
    級毒品犯行，不得另行起訴，因認檢察官就被告持有第二級
    毒品伽瑪羥基丁酸部分，起訴違背法定程式，依刑事訴訟法
    第303 條第1款規定諭知不受理判決，自有再行研求之必要
    。
六、綜上，原判決以被告持有第二級毒品甲基安非他命部分，為
    後案不起訴處分效力所及，其持有第二級毒品伽瑪羥基丁酸
    部分，屬起訴程序違背規定，而為公訴不受理判決，均有斟
    酌餘地。從而，檢察官上訴指摘原判決不當，為有理由，為
    兼顧被告之審級利益，自應由本院將原判決撤銷，發回原審
    法院更為適法之裁判，並不經言詞辯論為之。
據上論斷，應依刑事訴訟法第369條第1項但書、第372條，判決
如主文。 
中　　華　　民　　國　　109 　年　　9 　　月　　24　　日
                  刑事第三庭    審判長法　官  張惠立 
                                      法　官  劉兆菊
                                      法　官  廖怡貞
以上正本證明與原本無異。
不得上訴。
                                      書記官  劉芷含
中　　華　　民　　國　　109 　年　　9 　　月　　24　　日